臺灣高等法院刑事判決　　　　　　　　95年度上易字第2387號
上　訴　人　臺灣板橋地方法院檢察署檢察官
上　訴　人　甲○○
即　被　告
上列上訴人因被告過失傷害案件，不服臺灣板橋地方法院95年度
易字第312號，中華民國95年9月15日第一審判決（起訴案號：臺
灣板橋地方法院檢察署94年度偵字第21607號），提起上訴，本
院判決如下：
    主  文
原判決撤銷。
甲○○無罪。
    理  由
一、公訴意旨以：甲○○為設於台北縣板橋市○○路182巷20號
    之德安美語短期補習班負責人，負責提供學童課後輔導、安
    親照護及美語補習，為從事業務之人。於民國（下同）94年
    5月5日20時40分許，原應注意在上開補習班內之學童之安全
　　維護，以防範兒童因學習或嬉戲過程所可能造成之意外事件
  　發生，再於意外事件發生時，亦應採取必要之應變措施以防
    止意外之擴大，而當時補習班內之學童已結束美語課程，多
    數學童已經返家，尚餘若干學童在補習班等待家長接回，並
    無不能注意之特別情況，詎疏未注意，先使未滿10歲之學童
    鄭某（年籍詳卷，以下稱鄭某）自行外出購買泡麵充作晚餐
    ，再任令鄭某自行於教室內泡製泡麵並用餐，致鄭某於食用
    泡麵之同時，遭適於教室內嬉戲之學童不慎撞翻，鄭某因閃
    避不及而遭泡麵之熱湯燙傷。嗣甲○○聞訊趕到現場，亦未
    採取因應燒燙傷所應採取之「沖、脫、泡、蓋、送」之處理
    步驟，僅通知學童家長到場，並擬開車將鄭某送醫，致鄭某
    因而受有左大腿二度燒燙傷之傷害。案經鄭某之母乙○○訴
    請偵辦。因認被告所為，係犯刑法第284條第2項之業務過失
    傷害罪嫌。請審酌被告於事發後，雖未及時採取必要之應變
    步驟，然已採取若干因應作為，並非坐視不顧，且被告未有
    任何刑事犯罪前科紀錄，有刑案資料查註紀錄表在卷可稽，
    其素行堪稱良好，請宣告緩刑二年，以啟自新等語。
二、按犯罪事實應依證據認定之，無證據不得認定其犯罪事實；
    又不能證明被告犯罪者，應諭知無罪之判決，刑事訴訟法第
    154條第2項、第301條第1項分別定有明文。復按告訴人之告
    訴，本以使被告受刑事訴追為目的，故其陳述是否與事實相
    符，自應調查其他證據，以資審認，苟其所為攻擊之詞，尚
    有瑕疵，則在此瑕疵未予究明以前，即不能遽採為斷罪之基
    礎（69年度臺上字第1531號判決參照）。再認定被告有罪之
    事實，應憑證據，如未能發現相當之證據，或證據不足以證
    明，自不能以推測或擬制之方法，以為裁判之基礎；且認定
    事實所憑之證據，其為訴訟上之證明，須達於通常一般人均
    不致有懷疑，而得確信其為事實之程度者，始得據為有罪之
    認定，倘其證明尚未達到此一程度而有合理之懷疑存在時，
    尚難為有罪之認定基礎；另苟積極證據不足以為不利於被告
    事實之認定，即應為有利於被告之認定，更不必有何有利之
    證據（30年上字第816號、40年臺上字第86號、76年臺上字
    第4986號判例參照）。且證人之證言固非不得做為認定被告
    犯罪事實之證據，惟須此項證言無瑕疵可指，且與事實相符
    者，始足當之，苟證人之證言有瑕疵時，即不得做為不利被
    告認定之唯一依據。為貫徹無罪推定原則，檢察官對於被告
    之犯罪事實，應負實質舉證責任。刑事訴訟法修正後第161
    條（下稱本法第161條）第1項規定「檢察官就被告犯罪事實
    ，應負舉證責任，並指出證明之方法」，明訂檢察官舉證責
    任之內涵，除應盡「提出證據」之形式舉證責任（參照本法
    修正前增訂第163條之立法理由謂「如認檢察官有舉證責任
    ，但其舉證，仍以使法院得有合理的可疑之程度為已足，如
    檢察官提出之證據，已足使法院得有合理的可疑，其形式的
    舉證責任已盡」）外，尚應「指出其證明之方法」，用以說
    服法院，使法官「確信」被告犯罪構成事實之存在。此「指
    出其證明之方法」，應包括指出調查之途徑，與待證事實之
    關聯及證據之證明力等事項。同條第2、3、4項，乃新增法
    院對起訴之審查機制及裁定駁回起訴之效力，以有效督促檢
    察官善盡實質舉證責任，藉免濫行起訴。刑事訴訟法修正後
    第163條釐訂法院與檢察官調查證據責任之分際，一方面揭
    櫫當事人調查證據主導權之大原則，並充分保障當事人於調
    查證據時，訊問證人、鑑定人或被告之權利（同條第1項）
    ；另一方面例外規定法院得及應依職權調查證據之補充性，
    必待當事人舉證不足時，法院始自動依職權介入調查，以發
    見真實（同條第2項）；再增訂法院依職權調查證據前，應
    踐行令當事人陳述意見之程序（同條第3項），以貫徹尊重
    當事人查證之主導意見，確保法院補充介入之超然、中立。
三、公訴意旨認被告有刑法第284條第2項之業務過失傷害罪嫌，
    係略以：「被告甲○○於偵查之供述，可證明下列事實：被
　　告為補習班負責人，負責提供學童課後輔導、安親照護及美
  　語補習，為從事業務之人。補習班在家長前來接回學童前，
    對學童安全均負有照護義務。案發時補習班內學童已結束美
    語課程，多數學童已返家，尚餘若干學童在補習班等待家長
    接回。未滿10歲之學童鄭某先自行外出購買泡麵充作晚餐，
    再任自行於教室內泡製泡麵並用餐。鄭某於食用泡麵之同時
    ，遭適於教室內嬉戲之學童不慎撞翻，鄭某因閃避不及而遭
    泡麵之熱湯燙傷。被告聞訊趕到現場，並未採取因應燒燙傷
    所應採取之沖、脫、泡、蓋、送之處理步驟，僅通知學童家
    長到場，並擬開車將鄭某送醫。鄭某受有上開傷害。告訴人
    乙○○於偵查之指訴：可資證明如上之事實。鄭某受傷照片
    四幀：可資證明鄭某受傷之事實。亞東紀念醫院診斷證明書
    ：可資證明鄭某受傷之事實。台北縣短期補習班立案證書：
    可資證明被告為補習班負責人，負責提供學童課後輔導、安
    親照護及美語補習，為從事業務之人」等為其主要論據。
四、上訴人即被告甲○○對其係德安美語短期補習班實際負責人
    ，94年5月5日20時40分許，該補習班學童鄭某在補習班美語
    教室內食用湯麵時，並無老師在場，嗣前開湯麵遭同學許銘
    憲不慎撞翻，熱湯潑灑於鄭某之左大腿，而致鄭某受有左大
    腿二度燒燙傷之傷害等事實並不爭執，但辯稱略以：「當時
    補習班已經下課，學童是在等待家長接回，補習班並不負責
    提供學童晚餐，故對上開事件並無過失可言」云云。
五、經查：
(一)、本件認定事實所引用之本件卷內所有卷證資料（包含人證與
    文書證據、物證等證據），並無證據證明係公務員違背法定
    程序所取得，又本件被告以外之人於審判外之陳述，亦無刑
    事訴訟法第159條之1至之3所規定之不得作為證據之情形，
    且卷內之文書證據，亦無刑事訴訟法第159條之4之顯有不可
    信之情況與不得作為證據之情形，則依刑事訴訟法第159條
    至159條之5之規定，本件認定事實所引用之本件卷證所有證
    據（包含人證與文書證據、物證等證據），均認為有證據能
    力，合先敘明。
(二)、鄭某受有左大腿二度燒燙傷等之傷害，固然有亞東醫院診斷
    證明書一紙及照片四幀在卷足憑（交查字第1466號卷第4至6
    頁），且有長頸鹿美語中心繳費收據二件附卷可稽（原審卷
    第129至130頁）。然查，本件鄭某係購買剛煮好之湯麵，用
    塑膠袋包好，並附上一個白色保麗龍碗，鄭某帶回安親班教
　　室之後，在倒麵時，有一個同學卡帶不見，說是鄭某偷的，
  　鄭某說不是，那位同學就搜鄭某書包，結果那位同學的手不
    小心碰到鄭某的碗，湯麵就打翻灑在鄭某的大腿上等情，業
    據鄭某於原審證述明確，鄭某並證稱：「（當時為何湯麵會
    打翻，燙到你的左大腿上？）就是有一位同學郭皓禎帶卡帶
    、電視遊樂器到安親班，後來卡帶不見了，那時候只有三個
    人，就是我、郭皓禎、許銘憲三個人在美語第一間教室，結
    果郭皓禎懷疑是我偷的，許銘憲就開始搜的我身體，他的手
    直接伸過來，可能是要搜我的書包，書包放在我背後的椅子
    上，當時我的麵放在桌上，結果許銘憲的手就碰到保力龍碗
    ，後來保力龍碗就打翻，湯麵就倒下來，燙到我的左大腿。
    當時許銘憲是站在我的右前方，他的手從右前方要往我伸過
    來，結果手碰到保力龍碗，結果碗就打翻，湯、麵灑在我的
    左大腿上」等語，則此項過程與檢察官依據鄭某母親乙○○
    告訴所稱，鄭某係購買泡麵，由燒沸開水沖泡之情，完全不
    同，則告訴人與檢察官所為敘述之事實即不可取。
(三)、檢察官起訴雖稱：「本件事故之發生，其直接原因固係肇自
    其餘學童於教室內嬉戲而不慎撞翻鄭某所食用之泡麵，告訴
    人就此部分當得依民法第187條之規定向肇事之學童及其法
    定代理人求償。然並非據此即可認定被告就鄭某所受傷害之
    結果，未有任何過失責任。被告既係上開補習班之負責人，
    為從事業務之人，就在上開補習班內之學童原即負有照護其
    安全，防範兒童因學習或嬉戲過程所可能造成之意外事件發
    生，並於意外事件發生時，採取必要之應變措施以防止意外
    之擴大之注意義務。又在家長前來接回學童前，安親班應照
    顧學童之安全，且學童在補習班內伊就要負責等情，業據被
    告所自承。則被告疏未注意，先使未滿10歲之學童鄭某自行
    外出購買晚餐，再任令鄭某自行於教室內泡製泡麵並用餐，
    終致鄭某用餐時遭適於教室內嬉戲之學童不慎撞翻而遭燙傷
    。嗣被告趕抵現場時，亦未採取因應燒燙傷所應採取之沖、
    脫、泡、蓋、送之處理步驟，以避免傷害之擴大，致鄭某因
    而受有左大腿二度燒燙傷之傷害，自有過失，且被告上開過
    失行為與鄭某之傷害間亦有相當之因果關係」等語，然查，
    檢察官於起訴書記載：「請審酌被告於事發後，雖未及時採
    取必要之應變步驟，然已採取若干因應作為，並非坐視不顧
    」等語，足見，檢察官之起訴書與到庭論告有所矛盾。且本
    件並非起訴書所記載之「嬉戲」，而係「鄭某購買剛煮好之
    湯麵，用塑膠袋包好，並附上一個白色保麗龍碗，鄭某帶回
    安親班教室之後，在倒麵時，有一個同學卡帶不見，說是鄭
  　某偷的，鄭某說不是，那位同學就搜鄭某書包，結果那位同
    學的手不小心碰到鄭某的碗，湯麵就打翻灑在鄭某的大腿上
    」等情，業據鄭某於原審證述明確，此項過程與證人許銘憲
    於原審證稱：「（你碰到鄭某的麵，是你打翻還是鄭某打翻
    ？）我碰到鄭某的麵，鄭某好像嚇到，我也不知道他為什麼
    嚇到」、「（你為何會去碰鄭某的麵？）因為郭皓禎要我去
    搜鄭某的書包」、「郭皓禎說鄭某有無拿他的卡帶，郭皓禎
    叫我去搜鄭某書包看有沒有他的卡帶」等語相符，則檢察官
    於起訴書稱：「本件事故之發生，其直接原因固係肇自其餘
    學童於教室內嬉戲而不慎撞翻鄭某所食用之泡麵」等情，顯
    然與事實證據不符。
(四)、檢察官於原審雖略稱：「本件有關爭點二部分，該德安美語
    短期補習班是否提供晚餐部分，業據證人乙○○到庭作證屬
    實，94年5月5日當天被告未幫鄭某代訂晚餐，鄭某才於上課
　　後自行到對面麵攤購買湯麵食用，後於教室內用餐，遭同學
  　不慎撞翻，燙傷，鄭某在通知被告後，被告竟未及時沖、脫
    、泡、蓋、送予以救助，也未及時送醫，且其有業務上過失
    甚明，被告辯稱依鄭某傷勢不敢用沖、脫、泡、蓋、送，但
    也沒有及時送醫，顯有過失，造成鄭某左大腿二度燒燙傷，
    難辭其咎，且被告在偵查中也供稱學童之安全均由其負責，
    被告雖否認犯行，惟其過失情節業據證人證述明確」等語，
    然所為陳述與起訴書所記載之「購買泡麵」「嬉戲」已經不
    同，且「過失責任之有無，應以行為人之懈怠或疏虞與結果
　　之發生，有無相當因果關係為斷，所謂相當因果關係，即以
  　所生之結果觀察，認為確因某項因素而惹起，又從因素觀察
    ，認為足以發生此項結果，始克當之（58年台上字第404號
    ）」，是補習班有無提供晚餐與本件案件之偶然發生並無相
  　當因果關係。
(五)、至於原審檢察官稱：「被告於鄭某通知被告後，被告竟未及
    時沖、脫、泡、蓋、送予以救助，也未及時送醫，其有業務
　　上過失」等語，經查，被告辯稱：「鄭某過來找我的時候，
  　將褲子拉下來也將皮拉了下來，我擔心沖水會感染，請老師
    打電話給家長，我想要馬上送醫。鄭某的家長上班時間沒有
　　很固定，而且有時候叫我們拿錢給小孩坐計程車回家，而且
  　有些家長會自行準備晚餐，因此我們是依家長來電才會代訂
    晚餐」等語，核與證人乙○○所稱：「我看到他的時候，他
　　是坐在等待接小孩的位置上，坐在鄭某旁邊，當時我看到鄭
  　某的皮已經脫下來，被告並沒有去開車」等語相符，足見當
    時「鄭某將褲子拉下來也將皮拉了下來」，則被告辯稱「我
    擔心沖水會感染」等語並非不可取，且依據證人鄭某於原審
    所證：「我當時跟主任講說我被燙到了，他就說等一下，我
　　馬上打電話給你媽媽，然後主任就跟我媽媽說你兒子被燙到
  　了，然後我媽媽就說他在安親班附近，他一、二分鐘就過來
    ，我有聽到他們通電話，巫主任掛完電話後，就問我有無怎
    樣，我就說我左大腿被燙傷很痛，巫主任就在我旁邊一直用
    手搧風，搧我約左大腿約一、二分鐘後，我媽媽就來了，是
    舅舅下車到安親班一樓櫃台將我扶到車子上，我是慢慢走過
    去坐車，是舅舅開車，我媽媽是在後座，我坐在後座中間，
    我媽媽當時有把我的短褲掀起來看，媽媽就問我為何燙傷，
    我就把同學卡帶遺失的事情跟媽媽說，講完就到了醫院，趕
    快去急救」等語，可見被告是有相當處置以及迅速通知家長
    ，且家長在一、二分鐘內即趕到，因此起訴書亦記載：「請
    審酌被告於事發後，雖未及時採取必要之應變步驟，然已採
    取若干因應作為，並非坐視不顧」等語，則尚難認為被告之
    處置有何失當。
(六)、按「刑法上之過失，其過失行為與結果間，在客觀上有相當
    因果關係始得成立。所謂相當因果關係，係指依經驗法則，
    綜合行為當時所存在之一切事實，為客觀之事後審查，認為
    在一般情形下，有此環境、有此行為之同一條件，均可發生
    同一之結果者，則該條件即為發生結果之相當條件，行為與
    結果即有相當之因果關係。反之，若在一般情形下，有此同
    一條件存在，而依客觀之審查，認為不必皆發生此結果者，
    則該條件與結果不相當，不過為偶然之事實而已，其行為與
    結果間即無相當因果關係（76年台上字第192號）」、「所
    謂客觀相當因果關係者，乃指以客觀上一般經驗，判斷其因
　  果關係之有無；換言之，即以行為人在行為時所存在之事實
    ，及行為後所發生之事實，從客觀上觀察，於其行為時可得
    預見，而無偶然事故介入者，其間即有因果關係（88年度台
    上字第7170號）」。經查，本件被告雖擔任德安美語短期補
    習班負責人，負責提供學童課後輔導、安親照護及美語補習
    ，為從事業務之人，然本件事故之發生，係鄭某購買剛煮好
　　之湯麵，用塑膠袋包好，並附上一個白色保麗龍碗，鄭某帶
  　回安親班教室之後，在倒麵時，有一個同學卡帶不見，說是
    鄭某偷的，鄭某說不是，那位同學就搜鄭某書包，結果那位
    同學的手不小心碰到鄭某的碗，湯麵就打翻灑在鄭某的大腿
    上等情，業經論述事實證據於前，此項意外之發生並據證人
    許銘憲於原審證稱：「（你碰到鄭某的麵，是你打翻還是鄭
    某打翻？）我碰到鄭某的麵，鄭某好像嚇到，我也不知道他
    為什麼嚇到」、「（你為何會去碰鄭某的麵？）因為郭皓禎
    要我去搜鄭某的書包」、「郭皓禎說鄭某有無拿他的卡帶，
    郭皓禎叫我去搜鄭某書包看有沒有他的卡帶」等語，足見，
    係證人許明憲與郭皓禎二人肇致本件意外，並非被告之過失
    ，且被告於意外發生之後，隨即電話通知家長，並且雖因「
    鄭某將褲子拉下來也將皮拉了下來」，「擔心沖水會感染」
    等，然作有搧風處理，又證人鄭某之家長與舅舅於被告電話
    通知後一、二分鐘內即趕到，將鄭某送醫，即不能以被告未
    採取燒燙傷所應採取之「沖、脫、泡、蓋、送」之處理步驟
    ，而可歸責，是本件應係證人許明憲與郭皓禎二人所致之偶
    然事實，自難認與被告容任鄭某購買湯麵食用有必然之相當
    因果關係（85年度台上字第797號參照）。
六、此外，復查無其他積極證據足以證明被告涉犯公訴意旨所指
    之刑法第284條第2項之業務過失傷害罪嫌，既不能證明被告
    犯罪，自應諭知被告無罪，原審疏未詳察，遽對被告論罪科
    刑尚有未洽，本件被告上訴意旨否認犯罪，尚非無理由，至
    於檢察官循告訴人之請以量刑過輕，指摘原判決不當即無理
    由，然原判決既有不當，應將原判決撤銷改判，另為無罪之
    諭知。至於鄭某所受之傷害，檢察官已經於起訴書記載：「
    告訴人就此部分當得依民法第187條之規定向肇事之學童及
    其法定代理人求償」，併此敘明。
據上論斷，應依刑事訴訟法第369條第1項前段，第364條，第301
條第1項，判決如主文。
本案經檢察官劉文水到庭執行職務。
中　　華　　民　　國　　96　　年　　 1　　月　　 2　　日
　　　　　　　　　刑事第十二庭  審判長法　官  蔡永昌
　　　　　　　　　　　　　　　　　    法　官  陳榮和
　　　　　　　 　 　　　　　　　　　　法　官  施俊堯
以上正本證明與原本無異。
不得上訴。
                                      書記官  陳彥蕖
中　　華　　民　　國　　96　　年　　 1　　月　　 2　　日
